【裁判字號】    97,台上,4759
【裁判日期】    970925
【裁判案由】    偽造文書等罪
【裁判全文】
最高法院刑事判決            九十七年度台上字第四七五九號
上  訴  人  台灣高等法院檢察署檢察官
上  訴  人
即  被  告  甲○○
選任辯護人  連一鴻律師
上  訴  人
即  被  告  乙○○
被      告  丙○○
上列上訴人等因被告等偽造文書等罪案件，不服台灣高等法院中
華民國九十四年三月十日第二審判決（九十三年度上訴字第二七
０五號，起訴案號：台灣台北地方法院檢察署九十一年度偵字第
四八二０號、九十二年度偵字第八五七五號），提起上訴，本院
判決如下：
    主  文
上訴駁回。
    理  由
甲、甲○○部分：
按刑事訴訟法第三百七十七條規定：上訴於第三審法院，非以判
決違背法令為理由，不得為之。是提起第三審上訴，應以原判決
違背法令為理由，係屬法定要件，如果上訴理由書狀並未依據卷
內訴訟資料，具體指摘原判決不適用何種法則或如何適用不當，
或所指摘原判決違法情事，顯與法律規定得為第三審上訴理由之
違法情形，不相適合時，均應認其上訴為違背法律上之程式，予
以駁回。本件原審經審理結果，認為上訴人甲○○行使偽造公文
書等犯行罪證明確，因而撤銷第一審關於甲○○部分之科刑判決
，改判仍依想像競合犯及修正前刑法牽連犯規定，從一重論甲○
○以共同行使偽造公文書，足以生損害於公眾及他人罪，累犯，
處有期徒刑貳年，並為相關沒收之宣告。已詳敘調查、取捨證據
之結果及憑以認定犯罪事實之心證理由。並就甲○○否認犯行之
供詞及其所辯各節認非可採，詳加指駁。從形式上觀察，原判決
關於得上訴第三審之行使偽造公文書、行使偽造私文書、偽造公
印文部分，並無足以影響判決結果之違法情形存在。上訴意旨略
以：(一)、偽造之戊○○國民身分證背面書寫之「力行路一段五十
八巷二十九號」字跡與乙○○承認為伊所寫之授權書上地址「台
北縣三重市○○路○段五十八巷二十九號」字跡相符，且偽造之
不動產買賣契約書所記載設置於上開地址之電話號碼，依乙○○
之供述，並非甲○○所給予者，又證人張永堆亦未證述上開地址
房屋係由甲○○所承租等語，難認甲○○與上開地址有何關聯，
原判決對於上開有利於甲○○之證據未予採納，亦未說明不予採
納之理由，有不適用法則、理由不備之違法。又乙○○自白甲○
○要伊拿出照片，偽造貼有伊照片之戊○○身分證後交予伊等情
，即與上開事證不符，原判決疏未注意，即為不利於甲○○之認
定，有應於審判期日調查之證據而未予調查之違法。(二)、原判決
事實認定係由甲○○將偽造之印鑑證明等文件交予告訴人丁○○
而行使之，惟上開偽造之文書資料實係由戊○○直接交付予告訴
人，並非由甲○○轉交告訴人，原判決未予詳查即為上開認定，
而有不適用法則、不載理由之違法。(三)、依告訴人所述，其係於
民國九十年十月十八日晚間在看土地現場，與假冒地主戊○○之
乙○○於電話中議妥買賣土地之價格，惟原判決事實竟認定係於
九十年十月十九日晚上二十二時三十分許在簽約之代書事務所，
由甲○○與告訴人議妥等情，即與卷內證據資料不符，而有理由
矛盾之違法。(四)、原判決事實記載「乙○○因病重缺錢，遂應甲
○○之邀……」等語，惟於理由欄中就乙○○於何時、何地與甲
○○達成如何之協商內容等，與認定甲○○與乙○○共犯本件犯
行，甚且認定甲○○為主謀等情，具有重要關係，原判決未於理
由中詳予調查、認定，有應於審判期日調查之證據未予調查及判
決理由矛盾之違法。又原判決既認定甲○○與乙○○係共同正犯
，惟本件詐得之款項均由乙○○收取，甲○○僅收受佣金新台幣
（下同）二十萬元，原判決認定甲○○為共同正犯，即與經驗及
論理法則有違。(五)、原判決認定甲○○所為係為自己利益而為，
非單純的仲介人身分等情，惟甲○○積極與買賣雙方聯繫使交易
完成，賺取佣金；由仲介單獨陪同買方看地等行為，均屬一般仲
介業者之正常作為。又依告訴人所述，偽以地主戊○○名義訂約
之乙○○，係一彎腰駝背又跛腳行動不便之人，故於簽約過程由
甲○○代為拿取土地所有權狀等資料，或由甲○○代其提取現鈔
等情，亦僅係甲○○出於好意幫助所為者。原判決未查明上開情
事，遽為不利於甲○○之認定，顯與經驗法則有違，而有不適用
法則之違法。(六)、甲○○曾於第一審辯稱：原判決附表一編號一
至三所示支票及一百萬元之現金，均由乙○○帶走等情，依一般
經驗法則與論理法則，乙○○係利用不知情之甲○○擔任仲介以
遂行犯罪，況依乙○○所稱：甲○○曾將其名片交付予伊云云，
倘乙○○僅為「人頭」，甲○○似無交付名片予其之理，惟原判
決對於上開有利於甲○○之證據未予採納，復未說明不予採納之
理由，亦有理由欠備之違法等語。惟按：(一)、證據之取捨及犯罪
事實之認定，乃事實審法院之職權，苟其取捨，不違背經驗法則
或論理法則，不得任意指為違法；又證據之證明力如何，由事實
審法院本於確信自由判斷之，此項自由判斷之職權行使，苟係基
於吾人日常生活之經驗，而未違背客觀上應認為確實之定則，又
已敘述其何以為此判斷之理由者，亦不容漫指為違法，而據為適
法之第三審上訴理由。原判決綜核乙○○於偵審中之自白，並供
稱：本件詐騙案，甲○○係基於主謀地位等情，且乙○○於第一
審並以證人身分詰問後證述：甲○○自稱代書，要伊拿照片給他
，之後便拿了貼有伊照片之戊○○國民身分證給伊，並教伊到丁
○○家時要自稱戊○○，到丁○○家後除了戊○○國民身分證是
伊拿出來的，其他都是甲○○交給丁○○，所有的事情包括付款
方式都是甲○○事先與丁○○講好，伊只有簽名而已等語，核與
證人即告訴人丁○○於第一審審理中證述被害之情節相符。而原
判決附表二所示之「戊○○」印鑑證明等文書均屬偽造，其上之
「內政部印」等公印文、印文、署押，乙○○亦供承均係出於偽
造，此並為甲○○所不否認，並參酌卷附戊○○真正之國民身分
證正反面影本、台北市士林地政事務所九十年十月二十三日北市
士地三字第九０六一八二０六００號函，及經第一審當庭勘驗偽
造與真正之戊○○身分證影本，其核發日期等欄位之記載均不同
，有勘驗筆錄在卷可參等證據資料，憑以認定甲○○有行使偽造
公文書等犯行之論證。而以其所辯並無可採，於理由內依憑調查
所得之證據，詳加指駁；並說明：本件土地買賣案，甲○○除積
極與告訴人接洽外，並單獨陪同看地，準備應屬土地所有權人個
人持有文件之印鑑證明、土地所有權狀等資料，甚至在簽約收受
價金當時自行要求告訴人給付價金之付款方式，且急於將應交付
予土地所有權人之款項納入自己持有之中等行為，顯有異於一般
仲介行為，益見甲○○上開行為純係為自己利益而為，而非單純
的仲介人身分。原判決業已依據調查證據之結果，說明其取捨之
理由。此屬事實審法院證據取捨之職權判斷，並無違背客觀存在
之經驗法則或論理法則，自不容甲○○漫事指為違法。(二)、刑事
訴訟法所稱依法應於審判期日調查之證據，係指與待證事實有重
要關係，在客觀上顯有調查必要性之證據而言，故其範圍並非漫
無限制，必其證據與判斷待證事實之有無，具有關聯性，得據以
推翻原判決，而為不同之認定者，始足當之。原判決已於理由內
，就甲○○與乙○○間就本件犯行有犯意聯絡及行為分擔，詳予
論述（見原判決第五、七、八頁），至本件所詐得之款項，依原
判決事實認定，共為現金一百十萬元及原判決附表一所示四紙支
票（金額共為三百十八萬九千元），除其中附表一編號四所示之
支票，嗣由甲○○交付予丙○○外，其餘款項均由甲○○與乙○
○收受，至其間就詐得款項如何分配，無礙於甲○○為共同正犯
之認定。上訴意旨執此指摘，仍非第三審上訴之適法理由。其餘
上訴意旨，經核係置原判決所為明白論斷於不顧，仍持已為原判
決指駁之陳詞再事爭辯，及對於事實審法院取捨證據與自由判斷
證據證明力之職權行使，徒以自己之說詞，任意指摘，難認已符
合首揭法定之第三審上訴要件。甲○○此部分上訴違背法律上之
程式，應予駁回。次按裁判上一罪案件之重罪部分得提起第三審
上訴，其輕罪部分原雖不得上訴，因審判不可分原則，第三審法
院亦應併予審判，係指重罪部分之上訴合法為前提，如該上訴為
不合法，第三審法院既應從程序上予以駁回，而無從為實體上之
判決，對於輕罪部分自無從適用審判不可分原則，併為實體上審
判。原判決認甲○○牽連犯刑法第三百三十九條第一項之詐欺取
財罪部分，係刑事訴訟法第三百七十六條第四款所列不得上訴於
第三審法院之案件；甲○○對重罪之行使偽造公文書等部分所提
起之第三審上訴，既屬不合法而應從程序上予以駁回，則不得上
訴第三審之詐欺取財部分，已無從併為實體上審判，自應併予駁
回。
乙、丙○○部分：
一、行使偽造私文書、行使偽造公文書部分：
原判決以公訴意旨略稱：被告丙○○與乙○○、甲○○共同意圖
為自己不法之所有，由乙○○提供本人照片予甲○○，藉以偽造
戊○○之國民身分證、台灣省台北縣三重市第二戶政事務所關於
戊○○之印鑑證明及台北市士林地政事務所六十七土地重字第０
三三七四八號土地所有權狀等公文書，由乙○○佯裝地主戊○○
，甲○○佯裝買賣仲介人，向告訴人丁○○表示有意出售前揭土
地，甲○○等並偽造戊○○名義之房地產買賣契約書等文件，向
告訴人詐得現金一百十萬元及原判決附表一所示四紙支票後，由
甲○○將原判決附表一編號四之支票交予被告丙○○存入其設於
台北銀行石牌分行之帳戶欲提示兌領等情，因認被告丙○○共同
涉犯刑法行使偽造私文書、行使偽造公文書等罪嫌。惟經審理結
果，以尚屬不能證明被告丙○○犯罪，因而維持第一審諭知被告
丙○○無罪之判決，駁回檢察官此部分在第二審之上訴。已敘明
：被告丙○○固不諱言有提示原判決附表一編號四之支票，但查
被告丙○○是否應負前開行使偽造私文書等罪責，仍應視被告丙
○○究否有參與偽造前揭文書之實行行為，或與甲○○、乙○○
間有何共謀之犯意聯絡，苟無積極證據資以證明，即難以上開罪
責相繩。而告訴人除指訴被告丙○○與甲○○係男女朋友關係，
且於九十年十月二十二日當天前往警局將甲○○之公事包取走及
提示原判決附表一編號四之支票，並因此與其發生民事上之糾紛
外，並無從證明被告丙○○是否參與其他偽造相關證件行為之分
擔，或與甲○○、乙○○有何犯意上之聯絡。何況，被告丙○○
與甲○○復堅決否認其二人係男女朋友關係，被告丙○○並提出
勞工保險與被保險人投保資料表（明細）一份證明其確實在甲○
○經營之慶邑實業有限公司（下稱慶邑公司）任職，證人謝明裕
亦於第一審審理時證稱：二人應該是沒有男女朋友關係。至於被
告丙○○與甲○○二人除勞工與雇主關係外，縱有男女朋友之關
係，亦不能執此遽指被告丙○○知情並參與甲○○、乙○○之犯
罪行為，而有共同正犯關係。公訴人就被告丙○○涉犯行使偽造
私文書、行使偽造公文書罪嫌所為之證明，尚未達於通常一般之
人不致有所懷疑，而確信其為真實之程度，復查無其他積極證據
足資證明被告丙○○確有被訴之犯行，尚屬不能證明其此部分犯
罪，因認第一審為被告丙○○無罪之諭知，核無不合。業已依據
其證據調查之所得，敘明憑以論斷之理由。從形式上觀察，原判
決並無足以影響判決結果之違背法令之情形存在。檢察官上訴意
旨略稱：(一)、被告丙○○向告訴人聲請支付命令等民事訴訟程序
時，伊業已自慶邑公司離職，被告丙○○根本不需聽從甲○○之
指示進行上開訴訟行為，故若非被告丙○○享有相當之利益，且
為甲○○詐欺犯行之共同正犯，其應無甘冒涉入刑案而進行上開
訴訟行為之理，原判決未察，遽為有利於被告之認定，違背論理
法則，且與所採用之證據不符，有理由矛盾之違法。況被告丙○
○至遲應於告訴人於上開民事訴訟進行中陳述時，即已知悉甲○
○本件犯行，惟仍執意進行假執行，原判決對此未予詳查，亦有
應於審判期日調查之證據而未予調查之違法。(二)、原判決認定被
告丙○○因甲○○積欠其薪資及借款，而由甲○○將支票存入丙
○○帳戶等情，惟被告丙○○於台灣板橋地方法院九十一年度簡
上字第三二０號給付票款事件（下稱給付票款事件）中陳述該筆
款項係為清償甲○○積欠九十年十二月及九十一年一月之薪資等
語，然系爭支票軋進被告丙○○帳戶跳票之時間為九十年十月二
十二日，早於積欠薪資發生之時點；又依甲○○華南商業銀行南
京東路分行及被告丙○○永安郵局之帳戶資料所示，僅知被告丙
○○有於九十年六月二十日提領八萬元匯入甲○○之帳戶，且被
告丙○○前開帳戶於九十年二月至九十一年一月間，提領之金額
至多僅為九萬五千零四十二元，未達原判決附表一編號四所示支
票之票款金額十五萬元，亦與被告丙○○及甲○○二人所稱前後
共借三十萬元之金額不符，另甲○○於給付票款事件審理中稱伊
自九十年四月起陸續向被告丙○○借款七、八次，每次約三萬元
，只還一次等語，與被告丙○○於給付票款事件所供述之還款情
形不符，亦與一般經驗及論理法則不符，故原判決此部分認定即
與上開證據資料不符，有證據理由矛盾之違法。(三)、依證人謝明
裕於原審之證述，足見被告丙○○請謝明裕打電話予告訴人時，
甲○○亦在場，且丙○○於給付票款事件庭訊時自認伊有請謝明
裕與告訴人聯絡等語，是謝明裕係依被告丙○○之指示打電話予
告訴人，復於系爭支票退票時，告訴人請銀行行員直接聯繫被告
丙○○而非謝明裕等情，依一般經驗法則判斷，謝明裕實係基於
被告丙○○及甲○○之唆使而打電話予告訴人，且被告丙○○應
知悉本件詐欺犯行並為共犯，再參以被告丙○○嗣後仍故意以面
額十五萬元之支票對告訴人聲請支付命令，對告訴人約六千萬元
之財產進行超額查封，另於聲請查封前告訴人表示願意以現金清
償時，仍執意為之，難認被告丙○○對本件詐欺犯行不知情，原
判決不採證人謝明裕之上開證述，即為被告丙○○無罪之判決，
有證據上理由矛盾之違法，亦與論理法則有違云云。惟按：證據
之取捨及其證明力之判斷，屬於事實審法院之職權，苟其所為之
判斷，並不違背經驗法則及論理法則，即不能任意指為違背法令
，而執為合法之第三審上訴理由。又刑事訴訟採證據裁判原則，
認定事實所憑之證據，須於通常一般之人均不致於有所懷疑，達
到確信其為真實之程度者，始足當之；倘其證明之程度，尚有合
理之懷疑存在時，即不能據為被告有罪之認定。而公訴人就被告
犯罪事實，應負舉證責任，並指出證明之方法。倘其所提出之證
據，不足為被告有罪之積極證明，或其闡明之證明方法，無從說
服法院形成被告有罪之心證，基於無罪推定之原則，即應為被告
無罪之諭知。原審對於公訴人所舉證據，已逐一剖析，參互審酌
，認仍無從獲得被告丙○○被訴行使偽造私文書、行使偽造公文
書部分有罪之心證，因而為被告丙○○此部分有利之判決，於法
尚無違誤。經核檢察官上訴意旨，並未針對原判決此部分究竟如
何違背法令，依據卷內訴訟資料具體指明，其徒以被告丙○○有
詐欺嫌疑，泛指原判決關於維持第一審諭知該被告被訴行使偽造
私文書、行使偽造公文書無罪部分為違法，難謂係合法之上訴理
由。其此部分上訴為違背法律上之程式，應予駁回。
二、行使偽造特種文書、詐欺取財部分：
按刑事訴訟法第三百七十六條所列各罪之案件，經第二審判決者
，不得上訴於第三審法院，法有明文。本件被告丙○○被訴涉犯
刑法第二百十六條、第二百十二條行使偽造特種文書；第三百三
十九條第一項詐欺取財罪嫌部分，原審係維持第一審諭知無罪之
判決，駁回檢察官該部分之第二審上訴，核屬刑事訴訟法第三百
七十六條第一款、第四款之案件。依首開說明，既經第二審判決
，檢察官自不得上訴於第三審法院，竟提起上訴，顯為法所不許
，應併予駁回。
丙、乙○○部分：
查上訴期間為十日，自送達判決後起算，刑事訴訟法第三百四十
九條前段定有明文。本件上訴人乙○○犯行使偽造公文書案件，
經原審判決後，於九十四年三月二十四日送達判決書予乙○○收
受，有送達證書附卷可按。其上訴期間，因乙○○居住於原審法
院所在地，無在途期間可言；而其期間之末日適為星期日，故截
至同年四月四日即已屆滿，乃竟延至同年四月六日始行提起上訴
，顯已逾期，其上訴自非合法。應予駁回。
據上論結，應依刑事訴訟法第三百九十五條前段，判決如主文。
中    華    民    國  九十七  年    九    月  二十五  日
                      最高法院刑事第十庭
                          審判長法官  邵  燕  玲
                                法官  李  伯  道
                                法官  孫  增  同
                                法官  李  英  勇
                                法官  林  錦  芳
      本件正本證明與原本無異
                                      書  記  官
中    華    民    國  九十七  年    十    月    二    日
                                                   Ｒ


司法院資訊處製作；財團法人民間司法改革基金會備份。
